---
title: "Projet AED : Productivité horaire du travail VS Nombre d'heures travaillées"
format: 
  html:
    self-contained: true
execute: 
  eval: true
  echo: false
---

LUNETTE Malcom, HUANG Luxuan

## Rapport

# 1 - Introduction

#### Contexte et Motivation
<p style="text-align:justify;">
Intuitivement, nous pourrions penser que travailler plus d'heures rend un pays plus productif. Pourtant, nous constatons une relation paradoxale : en 2019, les données observées nous montrent que les français ont travaillé (en moyenne, par personne) 1504 heures pour produire 80\$ par heures travaillées, tandis que l'Allemagne, au même moment, a travaillé seulement 1372 heures pour produire 81\$ par heures travaillées : pour une productivité équivalente, les Allemands travaillent 9% d'heures en moins. Ce constat nous a fait soulever la question suivante : le volume de travail détermine-t-il la productivité horaire ?
</p>

#### Définitions
<p style="text-align:justify;">
En économie, la productivité est définie par le rapport entre la production (*output*) et les facteurs utilisés lors du processus de production (*input*). Parmi ces facteurs de production, on compte le capital (les biens durables utilisés dans la production), et le travail (l'effort humain consacré à la production). C'est le travail qui nous intéresse ici, en particulier la productivité horaire du travail, définie comme suit : $Productivité\ horaire\ du\ travail\ = \dfrac{PIB\ total}{Nombre\ total\ d'heures\ travaillées}$ .\
Cette métrique est exprimée en dollars par heure (\$/h), et nous permet de comparer la productivité des pays entre eux, indépendamment de la taille de leur population, et de leur économie.
</p>
#### Données
<p style="text-align:justify;">
Notre analyse mobilise les données extraites du site Our World in Data, produites par Penn World Table 11.0, couvrant 129 pays entre 1950 et 2023. Les variables retenues sont :

-   **Productivité horaire** : PIB par heures travaillées, exprimée en dollars internationaux 2021 en parité de pouvoir d'achat (PPA), permettant la comparabilité internationale,

-   **Heures travaillées** : Moyenne annuelle par travailleur actif,

-   **Population** : Utilisée comme pondération dans les visualisations.
</p>

#### Limitations identifiées
<p style="text-align:justify;">
Les données africaines ne débutent qu'en 2001, contre 1950 pour les autres continents. Cette asymétrie temporelle impose un choix méthodologique : nous concentrons l'analyse comparative sur la période 2001-2023, permettant d'inclure l'Afrique tout en conservant une profondeur historique suffisante.
</p>

# 2 - Résultats

```{r}
#| message: false
#| warning: false
# =============================================================================
# 0. Package initialization and data download
# =============================================================================
packages <- c("dplyr", "ggplot2", "plotly", "countrycode", "ggrepel")

for (pkg in packages) {
  if (!requireNamespace(pkg, quietly = TRUE)) {
    install.packages(pkg, dependencies = TRUE)
  }
  library(pkg, character.only = TRUE)
}

# Download and make a clean dataframe from ourworldindata's productivity data 
url_productivity <- "https://ourworldindata.org/grapher/labor-productivity-per-hour-pennworldtable.csv?v=1&csvType=full&useColumnShortNames=true"
productivity <-  read.csv(url_productivity) |> 
  dplyr::select(entity, year,productivity) |> 
  dplyr::rename(country = entity)

# Same with working hours data
url_workhour <- "https://ourworldindata.org/grapher/annual-working-hours-per-worker.csv?v=1&csvType=full&useColumnShortNames=true"
workhour <-read.csv(url_workhour) |>
  dplyr::select(entity, year,working_hours_omm) |> 
  dplyr::rename(country = entity, workhour = working_hours_omm)

# Same with population data
url_population <- "https://ourworldindata.org/grapher/population.csv?v=1&csvType=full&useColumnShortNames=true"
population <-  read.csv(url_population) |> 
  dplyr::select(entity, year,population_historical) |> 
  dplyr::rename(country = entity, population = population_historical)
# Now we have three datasets

# =============================================================================
# 1. Data preparation
# =============================================================================

# We merge the productivity and working hours dataframes into one with inner_join(). Inner means empty (NA) observations/rows are discarded
productivity_workhour <- dplyr::inner_join(x=productivity, y=workhour, by=dplyr::join_by(country, year))
# Now we have a dataset with the following columns/variables: country, year, productivity, working_hours_omm

# We merge the (productivity+working hours) and population dataframes. Here also, inner_join() to remove observations with empty values.
# We also use the countrycode library to add a column with continent of each observation (to make the figure more beautiful)
df <- dplyr::inner_join(x=productivity_workhour, y=population, 
                        by=dplyr::join_by(country, year)) |>
  dplyr::mutate(
    continent = countrycode(country, origin = "country.name", destination = "continent")
  ) |>
  dplyr::filter(!is.na(continent)) |>           
  dplyr::group_by(year) |>
  dplyr::filter(n_distinct(continent) == 5) |>    # We only keep years where all 5 continents are represented
  dplyr::ungroup() |>
  dplyr::arrange(country, year) 

```

## Tableau : l'ensemble des pays sur analysés de 2019

```{r tables-mtcars}
knitr::kable(filter(df, year == 2019)[, ], caption = 'Donnees brutes pour 2019 (productivite en USD/h ; workhour in h/year/worker)')
```

## Statistiques descriptives


**Moyennes et corrélations par continent (2001-2023) :**
```{r}
#| label: stats
#| echo: false

stats_full <- df |>
  group_by(continent) |> 
  summarise(
    nb_pays = n_distinct(country),
    prod_moy = round(mean(productivity), 1),
    heures_moy = round(mean(workhour), 0),
    prod_moy = round(mean(productivity), 1),
    correlation = round(cor(workhour, productivity), 2),
    
    .groups = "drop"
  ) |> 
  arrange(desc(prod_moy))

knitr::kable(stats_full, 
  col.names = c("Continent","Nb de pays","Productivité moyenne ($/h)","Nombre d'heures moyen/an","Corrélation [-1:1]")
)
```
#### Analyse des résultats statistiques
<p style="text-align:justify;">
**Europe/Océanie** affichent une forte corrélation négative (-0.75, -0.96) : les pays réduisant leurs heures gagnent en productivité (tertiarisation, capital humain). 

**L'Asie** présente une corrélation quasi-nulle (-0.02), reflétant son hétérogénéité extrême : Singapour (2371h, 85\$/h) et le Japon (1598h, 52\$/h) coexistent avec l'Inde (2605h, 7\$/h) et la Chine (2357h, 14\$/h), annulant tout pattern global.

**L'Afrique** montre une corrélation positive (+0.42) : dans les économies à dominante agricole et informelle, accroître le volume horaire reste associé à des gains de productivité, faute de mécanisation et de capital suffisants.

Ces trois groupes présentent ainsi des 'tendances' différentes, qui s'expriment visuellement par le graphique suivant.
</p>
## Graphique statique : 
```{r}
#| label: static-plot
#| echo: false
#| message: false
#| warning: false
#| fig-width: 10
#| fig-height: 5
#| out-width: "100%"
#| dpi: 300

# =============================================================================
# 2. Creation of static plots with ggplot
# =============================================================================
figure_static <- df |>
  filter(year == 2019) |>                        
  arrange(desc(population)) |>
  ggplot(aes(x = productivity,
             y = workhour,
             color = continent,
             size = population,
             label = country)) +                
  geom_point(alpha = 0.6, stroke = 1.0) +
  geom_text_repel(
    data = ~ filter(.x, population > 5e7),  
    aes(label = country),   
    size = 3, 
    max.overlaps = 20,
    color = "#4A235A" 
    )+
  scale_color_manual(values = c(
    "Africa"   = "#fcd421",
    "Americas" = "#00d600",
    "Asia"     = "#d10202",
    "Europe"   = "#003399",
    "Oceania"  = "#A800FF"
  )) +
  scale_size_area(
    max_size = 28,
    labels = scales::label_number(scale = 1/1e6, suffix = "B")
  ) +
  scale_x_log10() +
  theme_minimal(base_size = 13) +
  theme(
    legend.position = "right",
    plot.title = element_text(face = "bold", size = 15)
  ) +
  guides(
    color = guide_legend(title = "Continent", override.aes = list(size = 4)),
    size  = "none"
  ) +
  labs(title = "Labor Productivity vs. Annual Working Hours (2019)",
       x = "Labor Productivity ( usd/hr, log scale)", 
       y = "Annual Working Hours( hrs/year)",
       caption = "Source : Our World in Data")

figure_static

```

#### \[Analyse statique par continent 2019\]
<p style="text-align:justify;">
  Comme nous l'avons vu dans un premier temps avec le tableau des corrélations, on peut distinguer trois types de comportements relatifs aux différents continents. On voit bien l'Asie s'équilibrant avec des foyers de population volumineux comme les indiens et les chinois, travaillant beaucoup d'heures mais produisant peu par heure (on notera que le PIB total n'est pas traduit ici : la Chine avec une très grande population, même en produisant peu, parvient à isser son PIB total dans les premiers rangs du classement mondial), et pour d'autres pays, moins peuplés, ont une très grande productivité pour un nombre d'heures travaillées beaucoup plus faible. Ce deuxième groupe de pays asiatiques suit la tendance des pays occidentaux, puisque l'Europe et l'Océanie, suivis de près par l'Amérique, montre une efficience des plus élevées. L'Afrique, quant à elle, a tendance à voir sa productivité s'élever à mesure que le nombre d'heures de travail augmente.\ </p>
<p style="text-align:justify;">
  Pour ce graphique, nous avons choisi d'exprimer la productivité (en abcisses) sur une échelle logarithmique, pour... \
  
-   Echelle log
-   Grosse efficience européenne (en tête, juste devant l'Amérique) VS Afrique ?
-   Gros volume asiatique
</p>
## Animation
```{r}
#| label: animated-plot
#| echo: false
#| message: false
#| warning: false

# =============================================================================
# 3. Creation of animated plots with plotly
# =============================================================================
continent_colors <- c(
  "Africa"   = "#fcd421",
  "Americas" = "#00d600",
  "Asia"     = "#d10202",
  "Europe"   = "#003399",
  "Oceania"  = "#A800FF"
)
pop_min <- min(df$population)
pop_max <- max(df$population)

df_sorted <- df |>
  arrange(year, desc(population)) |>
  mutate(
    bubble_size = 2 + (population - pop_min) / (pop_max - pop_min) * 56)

figure <- plot_ly(
  data      = df_sorted,
  x         = ~productivity,
  y         = ~workhour,
  size      = ~bubble_size,      
  color     = ~continent,
  colors    = continent_colors,
  frame     = ~year,
  ids       = ~country,
  type      = "scatter",
  mode      = "markers",
  marker    = list(
    opacity  = 0.6,
    sizemode = "diameter",      
    sizeref  = 1                 
  ),
  text = ~paste0(
    "Country: ",          country,
    "<br>Productivity: ", round(productivity, 1),"usd/hr",
    "<br>Workhour: ",     round(workhour, 1),"hrs/year",
    "<br>Population: ",   round(population / 1e6, 1), "M" 
  ),
  hoverinfo = "text"
) |>
  layout(
    title  = list(text = "<b>Labor Productivity vs. Annual Working Hours</b>",
                  font = list(size = 15)),
    xaxis  = list(title = "Labor Productivity ( usd/hr, log scale)", type = "log"),
    yaxis  = list(title = "Annual Working Hours( hrs/year)"),
    legend = list(title = list(text = "Continent")),
    paper_bgcolor = "white",
    plot_bgcolor  = "#f9f9f9"
  ) |>
  animation_opts(frame = 800, easing = "linear", redraw = FALSE) |>
  animation_slider(currentvalue = list(prefix = "Year: ", font = list(size = 13))) |>
  animation_button(x = 0, xanchor = "right", y = 0, yanchor = "top")

figure
```

#### \[Analyse animation 2001-2023\]
<p style="text-align:justify;">
-   Rétrogradation globale au moment du Covid (sur le nombre d'heures travaillées, mais pas sur la productivité ?)

-   Augmentation globale de la productivité (grosses avancées Chine +400% en gardant env le même nombre d'heures de travail : augmentation de l'efficience) sur l'intégralité de la période

-   Afrique : augmentation travail (lent) + augmentation productivité (+rapide) ?
</p>
# Appendince : Code complet

```{r ref.label=knitr::all_labels(), echo=TRUE, eval=FALSE}
```
