---
title: "Projet AED : Productivité horaire du travail VS Nombre d'heures travaillées"
format: 
  html:
    self-contained: true
execute: 
  eval: true
  echo: false
---

LUNETTE Malcom, HUANG Luxuan

## Rapport

# 1 - Introduction

#### Contexte et Motivation
<p style="text-align:justify;">
Intuitivement, nous pourrions penser que travailler plus d'heures rend un pays plus productif. Pourtant, nous constatons une relation paradoxale : en 2019, les données observées nous montrent que les français ont travaillé (en moyenne, par personne) 1504 heures pour produire 80\$ par heures travaillées, tandis que l'Allemagne, au même moment, a travaillé seulement 1372 heures pour produire 81\$ par heures travaillées : pour une productivité équivalente, les Allemands travaillent 9% d'heures en moins. Ce constat nous a fait soulever la question suivante : le volume de travail détermine-t-il la productivité horaire ?
</p>

#### Définitions
<p style="text-align:justify;">
En économie, la productivité est définie par le rapport entre la production (*output*) et les facteurs utilisés lors du processus de production (*input*). Parmi ces facteurs de production, on compte le capital (les biens durables utilisés dans la production), et le travail (l'effort humain consacré à la production). C'est le travail qui nous intéresse ici, en particulier la productivité horaire du travail, définie comme suit : $Productivité\ horaire\ du\ travail\ = \dfrac{PIB\ total}{Nombre\ total\ d'heures\ travaillées}$ .\
Cette métrique est exprimée en dollars par heure (\$/h), et nous permet de comparer la productivité des pays entre eux, indépendamment de la taille de leur population, et de leur économie.
</p>
#### Données
<p style="text-align:justify;">
Notre analyse mobilise les données extraites du site Our World in Data, produites par Penn World Table 11.0, couvrant 129 pays entre 1950 et 2023. Les variables retenues sont :

-   **Productivité horaire** : PIB par heures travaillées, exprimée en dollars internationaux 2021 en parité de pouvoir d'achat (PPA), permettant la comparabilité internationale,

-   **Heures travaillées** : Moyenne annuelle par travailleur actif,

-   **Population** : Utilisée comme pondération dans les visualisations.
</p>

#### Limitations identifiées
<p style="text-align:justify;">
Les données africaines ne débutent qu'en 2001, contre 1950 pour les autres continents. Dans un souci méthodologique, nous avons choisi de concentrer l'analyse comparative sur la période 2001-2023, permettant d'inclure l'Afrique tout en conservant une profondeur historique suffisante.
</p>



```{r}
#| message: false
#| warning: false
# =============================================================================
# 0. Package initialization and data download
# =============================================================================
packages <- c("dplyr", "ggplot2", "plotly", "countrycode", "ggrepel")

for (pkg in packages) {
  if (!requireNamespace(pkg, quietly = TRUE)) {
    install.packages(pkg, dependencies = TRUE)
  }
  library(pkg, character.only = TRUE)
}

# Download and make a clean dataframe from ourworldindata's productivity data 
url_productivity <- "https://ourworldindata.org/grapher/labor-productivity-per-hour-pennworldtable.csv?v=1&csvType=full&useColumnShortNames=true"
productivity <-  read.csv(url_productivity) |> 
  dplyr::select(entity, year,productivity) |> 
  dplyr::rename(country = entity)

# Same with working hours data
url_workhour <- "https://ourworldindata.org/grapher/annual-working-hours-per-worker.csv?v=1&csvType=full&useColumnShortNames=true"
workhour <-read.csv(url_workhour) |>
  dplyr::select(entity, year,working_hours_omm) |> 
  dplyr::rename(country = entity, workhour = working_hours_omm)

# Same with population data
url_population <- "https://ourworldindata.org/grapher/population.csv?v=1&csvType=full&useColumnShortNames=true"
population <-  read.csv(url_population) |> 
  dplyr::select(entity, year,population_historical) |> 
  dplyr::rename(country = entity, population = population_historical)
# Now we have three datasets

# =============================================================================
# 1. Data preparation
# =============================================================================

# We merge the productivity and working hours dataframes into one with inner_join(). Inner means empty (NA) observations/rows are discarded
productivity_workhour <- dplyr::inner_join(x=productivity, y=workhour, by=dplyr::join_by(country, year))
# Now we have a dataset with the following columns/variables: country, year, productivity, working_hours_omm

# We merge the (productivity+working hours) and population dataframes. Here also, inner_join() to remove observations with empty values.
# We also use the countrycode library to add a column with continent of each observation (to make the figure more beautiful)
df <- dplyr::inner_join(x=productivity_workhour, y=population, 
                        by=dplyr::join_by(country, year)) |>
  dplyr::mutate(
    continent = countrycode(country, origin = "country.name", destination = "continent")
  ) |>
  dplyr::filter(!is.na(continent)) |>           
  dplyr::group_by(year) |>
  dplyr::filter(n_distinct(continent) == 5) |>    # We only keep years where all 5 continents are represented
  dplyr::ungroup() |>
  dplyr::arrange(country, year) 

```

## Tableau : echantillon partiel des pays analysés en 2019

```{r tables-mtcars}
# Tableau : echantillon partiel des pays analysés en 2019
knitr::kable(filter(df, year == 2019, country %in% c(
    "China", "Japan", "Singapore",
    "United States", "Mexico",
    "India", "Congo", "Nigeria",
    "Brazil", "France", "Germany", "Australia"
    )) [, ], caption = 'Donnees brutes pour 2019 (productivite en USD/h ; workhour in h/year/worker)')
```

# 2 - Résultats

## Statistiques descriptives


**Moyennes et corrélations par continent (2001-2023) :**
```{r}
#| label: stats
#| echo: false

#Moyennes et corrélations par continent (2001-2023) 
knitr::kable(stats_full <- df |>
  group_by(continent) |> 
  summarise(
    nb_pays = n_distinct(country),
    prod_moy = round(mean(productivity), 1),
    heures_moy = round(mean(workhour), 0),
    correlation = round(cor(workhour, productivity), 2),
    .groups = "drop"
  ) |> 
  arrange(desc(prod_moy)), 
  col.names = c("Continent","Nb de pays","Productivité moyenne ($/h)","Nombre d'heures moyen/an","Corrélation")
)
```

#### Analyse des résultats statistiques
  Les corrélations sont calculées en agrégeant l'ensemble des observations (pays × années) de chaque continent sur 2001-2023. Elles reflètent à la fois les différences structurelles entre pays et les évolutions temporelles, sans distinguer les deux effets.  Le choix de considérer les *données poolées*^[**Données poolées :** Données agrégées pour être analysées ensemble. Ici, le coefficient de corrélation est calculé pour chaque continent à partir de l'ensemble des données relatives au continent considéré. On y agrège donc, par continent, les données (productivité et heures travaillées) de tous les pays et de toutes les années confondus.] a été fait pour observer les tendances générales des continents.

**Europe/Océanie** affichent une forte corrélation négative (-0.75, -0.96), suivies de près par les **Amériques** (-0.53): les pays travaillant moins d'heures tendent à afficher une productivité plus élevée.

**L'Asie** présente une corrélation quasi-nulle (-0.02), reflétant une grande hétérogénéité : on observe conjointement des pays travaillant beaucoup d'heures et produisant peu, et des pays avec une grande productivité dont le temps de travail est plus faible. Par exemple, en 2019, Singapour (2330h, 62\$/h) et le Japon (1687h, 49\$/h) coexistent avec l'Inde (2605h, 7\$/h) et la Chine (2357h, 14\$/h). Cette hétérogénéité annule tout pattern général.

**L'Afrique** montre une corrélation positive (+0.42) : l'accroîssement du volume horaire s'associe à des gains de productivité, pattern inverse de celui observé en Europe.

Ces trois groupes présentent ainsi des tendances différentes, qui s'expriment visuellement par le graphique suivant.



## Graphique statique : 
```{r}
#| label: static-plot
#| echo: false
#| message: false
#| warning: false
#| fig-width: 10
#| fig-height: 5
#| out-width: "100%"
#| dpi: 300


# =============================================================================
# 2. Creation of static plots with ggplot
# =============================================================================

figure_static <- df |>
  filter(year == 2019) |>                        
  arrange(desc(population)) |>
  ggplot(aes(x = productivity,
             y = workhour,
             color = continent,
             size = population,
             label = country)) +                
  geom_point(alpha = 0.6, stroke = 1.0) +
  geom_text_repel(
    data = ~ filter (.x, country %in% c(
      "China", "Japan", "Singapore", 
      "United States", "Mexico",
      "India", "Congo","Nigeria",
      "Brazil", "France", "Germany","Australia")),  # We only display part of the countries 
    aes(label = country),   
    size = 3, 
    max.overlaps = 20,
    color = "#4A235A" 
    )+
  scale_color_manual(values = c(
    "Africa"   = "#fcd421",
    "Americas" = "#00d600",
    "Asia"     = "#d10202",
    "Europe"   = "#003399",
    "Oceania"  = "#A800FF"
  )) +
  scale_size_area(
    max_size = 28,
    labels = scales::label_number(scale = 1/1e6, suffix = "B")
  ) +
  scale_x_log10() +
  theme_minimal(base_size = 13) +
  theme(
    legend.position = "right",
    plot.title = element_text(face = "bold", size = 15)
  ) +
  guides(
    color = guide_legend(title = "Continent", override.aes = list(size = 4)),
    size  = "none"
  ) +
  labs(title = "Productivité horaire du travail VS Nombre d'heures travaillées (2019)",
       x = "Productivité horaire du travail ( usd/h, log scale)", 
       y = "Nombre d'heures travaillées ( hrs/year)",
       caption = "Source : Our World in Data")
figure_static

```

#### \[Analyse statique par continent 2019\]
<p style="text-align:justify;">
  Comme nous l'avons vu dans un premier temps avec le tableau des corrélations, on peut distinguer trois types de comportements relatifs aux différents continents. On voit bien l'Asie s'équilibrant avec des foyers de population volumineux comme les indiens et les chinois, travaillant beaucoup d'heures mais produisant peu par heure (on notera que le PIB total n'est pas traduit ici : la Chine avec une très grande population, même en produisant peu, parvient à hisser son PIB total dans les premiers rangs du classement mondial), et pour d'autres pays, moins peuplés, ont une très grande productivité pour un nombre d'heures travaillées beaucoup plus faible. Ce deuxième groupe de pays asiatiques suit la tendance des pays occidentaux, puisque l'Europe et l'Océanie, suivis de près par l'Amérique, montre une efficience des plus élevées. L'Afrique, quant à elle, a tendance à voir sa productivité s'élever à mesure que le nombre d'heures de travail augmente.\ </p>
<p style="text-align:justify;">
  Pour ce graphique, nous avons choisi d'exprimer la productivité (en abcisses) sur une échelle logarithmique, pour... \
  
-   Echelle log
-   Grosse efficience européenne (en tête, juste devant l'Amérique) VS Afrique ?
-   Gros volume asiatique
</p>

## Animation
```{r}
#| label: animated-plot
#| echo: false
#| message: false
#| warning: false


# =============================================================================
# 3. Creation of animated plots with plotly
# =============================================================================

continent_colors <- c(
  "Africa"   = "#fcd421",
  "Americas" = "#00d600",
  "Asia"     = "#d10202",
  "Europe"   = "#003399",
  "Oceania"  = "#A800FF"
)
pop_min <- min(df$population)
pop_max <- max(df$population)

countries_to_label <- c( "China", "Japan", "Singapore", 
                          "United States", "Mexico",
                          "India", "Congo","Nigeria",
                          "Brazil", "France", "Germany","Australia")

df_sorted <- df |>
  arrange(year, desc(population)) |>
  mutate(
    bubble_size = 2 + (population - pop_min) / (pop_max - pop_min) * 56,
    label       = ifelse(country %in% countries_to_label, country, NA))

figure <- plot_ly(
   data         = df_sorted,
   x            = ~productivity,
   y            = ~workhour,
   size         = ~bubble_size,
   type         = "scatter",
   mode         = "markers+text",
   color        = ~continent,
   colors       = continent_colors,
   frame        = ~year,
   ids          = ~country,
   text         = ~label,
   textposition = "center",
   textfont     = list(color = "#4A235A", size = 10),
   customdata   = ~paste0(
     "Country: ",          country,
     "<br>Productivity: ", round(productivity, 1), " usd/hr",
     "<br>Workhour: ",     round(workhour, 1),     " hrs/year",
     "<br>Population: ",   round(population / 1e6, 1), "M"
   ),
   hovertemplate = "%{customdata}<extra></extra>",
   marker = list(
     opacity  = 0.6,
     sizemode = "diameter",
     sizeref  = 1
   )
   ) |>
  layout(
    title  = list(text = "<b>Productivité horaire du travail VS Nombre d'heures travaillées</b>",
                  font = list(size = 15)),
    xaxis  = list(title = "Productivité horaire du travail ( usd/hr, log scale)", type = "log"),
    yaxis  = list(title = "Nombre d'heures travaillées( hrs/year)"),
    legend = list(title = list(text = "Continent")),
    paper_bgcolor = "white",
    plot_bgcolor  = "#f9f9f9"
  ) |>
  animation_opts(frame = 800, easing = "linear", redraw = FALSE) |>
  animation_slider(currentvalue = list(prefix = "Year: ", font = list(size = 13))) |>
  animation_button(x = 0, xanchor = "right", y = 0, yanchor = "top")

figure
```

#### \[Analyse animation 2001-2023\]
<p style="text-align:justify;">
-   Rétrogradation globale au moment du Covid (sur le nombre d'heures travaillées, mais pas sur la productivité ?)

-   Augmentation globale de la productivité (grosses avancées Chine +400% en gardant env le même nombre d'heures de travail : augmentation de l'efficience) sur l'intégralité de la période

-   Afrique : augmentation travail (lent) + augmentation productivité (+rapide) ?
</p>
# Annexe : code complet

```{r ref.label=knitr::all_labels(), echo=TRUE, eval=FALSE}
```
